臺灣高等法院臺中分院刑事判決
110年度金上訴字第1810號
上  訴  人  
即  被  告  張智凱



上列上訴人因加重詐欺等案件，不服臺灣臺中地方法院109年度
金訴字第631號中華民國110年8月27日第一審判決（起訴案號：
臺灣臺中地方檢察署109年度偵字第15272號），提起上訴，本院
判決如下：
    主  文
上訴駁回。
    犯罪事實
一、乙○○於民國109 年1 月間某日，由真實姓名年籍均不詳、綽
    號「阿文」者（下稱綽號「阿文」）介紹，而基於參與犯罪
    組織之犯意，參與3 人以上，以實施詐術為手段，具有持續
    性、牟利性之有結構性之詐欺集團犯罪組織，負責擔任提領
    被害人受騙後匯款之角色即俗稱取款車手，並約定可獲得提
    領詐得款項10％作為報酬；之後即與其所屬詐欺取財集團其
    他成員（無證據證明該集團成員包含未滿18歲之兒童或少年
    ）共同基於意圖為自己不法所有之3 人以上共同犯詐欺取財
    、掩飾隱匿詐欺所得去向之洗錢犯意聯絡，推由該詐欺集團
    所屬不詳成員，各向附表一「被害人欄」所示對象施用詐術
    ，致使該等對象分別誤信為真，因而陷於錯誤，並依指示匯
    款至前開詐欺集團所管領之金融帳戶即彰化商業銀行屏東分
    行帳號：00000000000000號（戶名：廖純慧；另案由法院審
    判中）後，乙○○於接獲該詐欺集團所屬成員通知後，即騎乘
    不知情之姐張育瑄所有之車牌號碼000－000 號普通重型機車
    ，持前述帳戶之提款卡提領詐欺贓款得手（詳細詐欺取財之
    時間、方式、詐騙對象、詐騙金額、匯款人頭帳戶、車手提
    領情狀，均詳如附表一所示），再將領得款項轉交與該詐欺
    集團成員即綽號「阿文」，以此方式產生金流斷點，而隱匿
    、掩飾上開詐欺取財犯罪所得去向及所在。嗣經警方據報並
    調閱提領地點附近之監視錄影器畫面及車籍資料，始
　　循線查獲上情。
二、案經辛○、己○○、甲○○、庚○○、戊○○、乙○○分別訴由臺中市
    政府警察局第六分局報請臺灣臺中地方檢察署檢察官偵查起
    訴。
    理  由
壹、證據能力之說明：
一、就證人辛○、己○○、甲○○、庚○○、戊○○、乙○○於警詢所為之
    證述，因依組織犯罪防制條例第12條第1 項中段規定，以在
    檢察官或法官面前作成，並經踐行刑事訴訟法所定訊問證人
    之程序者為限，始得採為證據，故本案就上訴人即被告乙○○
    （下稱被告）所犯參與犯罪組織罪部分，即不以上開證人於
    警詢中之陳述作為證據，其餘部分，依法均可作為認定本案
    犯罪事實之證據，合先敘明。
二、按「被告之自白，非出於強暴、脅迫、利誘、詐欺、疲勞訊
    問、違法羈押或其他不正之方法，且與事實相符者，得為證
    據。」刑事訴訟法第156條第1項定有明文。經查，被告於原
    審行準備程序時供稱：（問：對於檢察官起訴之犯罪事實，
    有何意見？是否認罪？）認罪等語（原審卷第313頁）；於
    原審審理時供稱：（問：對被告在警詢、偵查、本院之陳述
    內容是否清楚？有何意見？）以今日所述實在。沒有意見，
    都是出於我自由意志所為之陳述。我認罪，起訴書所載犯罪
    時間、地點、方法都正確。（問：有何辯解？）無，我坦承
    犯行等語（原審卷第320至323頁）。被告於本院行準備程序
    時仍供稱：（問：對起訴書、原審判決所認定之犯罪事實，
    有何意見？［提示並告以要旨］）我承認等語（本院卷第80頁
    ），均已自白其犯行，且並未主張上開自白有何出於強暴、
    脅迫、利誘、詐欺、疲勞訊問、違法羈押或其他不正之方法
    ，且與事實相符（詳下述），自得採為本案判決之依據。
三、按被告以外之人於審判外之陳述，雖不符刑事訴訟法第159
    條之1至第159條之4之規定，而經當事人於審判程序同意作
    為證據，法院審酌該言詞陳述或書面陳述作成時之情況，認
    為適當者，亦得為證據。當事人、代理人或辯護人於法院調
    查證據時，知有第159條第1項不得為證據之情形，而未於言
    詞辯論終結前聲明異議者，視為有前項之同意，刑事訴訟法
    第159條之5定有明文。核其立法意旨在於傳聞證據未經當事
    人之反對詰問予以核實，原則上先予排除。惟若當事人已放
    棄反對詰問權，於審判程序中表明同意該等傳聞證據可作為
    證據，或於言詞辯論終結前未聲明異議，基於尊重當事人對
    傳聞證據之處分權，及證據資料愈豐富，愈有助於真實發見
    之理念，且強化言詞辯論主義，使訴訟程式得以順暢進行，
    上開傳聞證據亦均具有證據能力。查：本判決所引下列被告
    以外之人於審判外所為之陳述及卷內其他書證、物證，檢察
    官及被告於原審均明示同意有證據能力（原審卷第312、313
    頁），於本院審理時亦未就卷內證據資料之證據能力有所爭
    執，且迄本案言詞辯論終結前，均未主張有刑事訴訟法第15
    9條第1項不得為證據之情形，而經本院審酌上開證據作成時
    之情形，並無人情施壓或干擾，亦無不當取證之情形，認為
    以之作為本案之證據亦屬適當，是上揭證據自均具有證據能
    力。　　
貳、實體部分：　　
一、訊據被告固坦承於附表一所示時地提領如附表一所示款項，
    惟矢口否認有何犯行，辯稱：我是與被害人在網路上做買賣
    ，被害人確實是要向我買東西，他們先付我訂金，然後我的
    貨源出現問題，我有告訴他們因為貨源出問題，所以要晚一
    點才能給他們貨云云。惟查：
　㈠被告於原審行準備程序時供稱：（問：對於檢察官起訴之犯
　　罪事實，有何意見？是否認罪？）認罪等語（原審卷第313
　　頁）；於原審審理時供稱：（問：對被告在警詢、偵查、本
　　院之陳述內容是否清楚？有何意見？）以今日所述實在。沒
　　有意見，都是出於我自由意志所為之陳述。我認罪，起訴書
　　所載犯罪時間、地點、方法都正確。（問：有何辯解？）無
　　，我坦承犯行等語（原審卷第320至323頁）。被告於本院行
　　準備程序時仍供稱：（問：對起訴書、原審判決所認定之犯
　　罪事實，有何意見？［提示並告以要旨］）我承認等語（本
　　院卷第80頁），均已自白其犯行，且迄本院辯終結前，並未
　　主張上開自白有何出於強暴、脅迫、利誘、詐欺、疲勞訊問
　　、違法羈押或其他不正之方法。
　㈡另上開犯罪事實，亦據證人即告訴人甲○○、乙○○、戊○○、己○○、庚○○、辛○分別於警詢證述綦詳（參見偵查卷宗第61頁至
    第79頁；按僅用以證明被告為加重詐欺取財、一般洗錢犯行
    之事實，不引用作為認定被告參與犯罪組織犯行之證據），
    並有彰化商業銀行帳號：00000000000000號（戶名：廖純慧
    ）交易明細查詢1 份、路口監視器及提領現場監視器照片共
    計14張、車輛詳細資料報表1 份（參見偵查卷宗第81頁至第
    97頁）、財團法人金融聯合徵信中心通報案件紀錄資訊1 份
    （參見原審卷宗第271 頁）附卷可參，核與被告上開自白相
    符。
　㈢被告雖於本院改以上詞置辯，且稱於11月底前會提供其與被
    害人間之FB對話紀錄供參。惟查：被告於警詢時係供稱：帳
    戶是我在109年1月間在社群軟體臉書發文向人租借帳戶，後
    由一名女性主動與我聯繫，並用半年7500元的代價將該帳戶
    租借予我。（帳戶內的錢）是我朋友許碩航請我幫他提領，
    沒有跟我說要領多少，我只是把帳戶內的餘額領出，他只有
    說是朋友匯進去的云云（偵卷第51頁）、於檢察官偵查中仍
    供稱：錢是我領的，是朋友許碩航通知我去領錢，他說有別
    人要匯錢給他，問我有無帳戶可用，我說有，我就跟他說我
    的帳號，他再叫我領錢云云（偵卷第168頁），惟於原審訊
    問時又改稱：我在警局、偵訊說許碩航之人叫我去領的，這
    是我編的等語（原審卷第169頁），且許碩航經檢察官偵查
    後，認其罪嫌不足，而為不起訴處分，有臺灣臺中地方檢察
    署109年度偵字第15272號不起訴處分書附卷可稽（偵卷第20
    5至208頁），是被告所辯，已有前後不一，況其亦無法供出
    其貨品來源、其上手賣家聯絡資料（本院卷第121頁），則
    其空言所辯，自不足採。而被告於本院審理時所提出之上開
    辯解，則均未據其於警詢、偵查、原審以至本院行準備程序
    時提出，且被告迄本院宣判前，仍未能提出其所謂與被害人
    間之FB對話紀錄供參，且其所辯與被害人於警詢時所為之指
    訴不符，則被告上開所辯，自不足採信。
二、查被告參與上述詐欺取財犯罪組織，推由該組織不詳成員分
    別施用詐術，誘使如附表一所示被害人因陷於錯誤而匯款，
    已如前述，被告經該集團通知後，再為提領詐欺所得並轉交
    上手，製造金流斷點，足見該犯罪組織成員分工精細，業經
    被告於原審審判中所自承；況被告於原審時亦供承：我預期
    本案至少有三個人以上才能完成本案的行為，我預期集團不
    管用什麼手段詐欺，我都只是負責接獲通知後拿人頭提款卡
    去領錢，再轉交給上手、我扣除10％的報酬後再轉交，我也
    知道我這做會造成金流斷點，導致警方無法追查去向等語（
    原審卷第310頁），足認被告對於其所參與之集團係3 人以
    上共同以網際網路方式為本案詐欺取財及一般洗錢犯行等情
    ，至少有不確定之犯罪故意。
三、綜上，足認被告於原審及本院行準備程序時所為之自白內容
    ，核與前揭事證相符，應可採信。其於本院審理時所辯，則
    不足採。本案事證明確，被告上開各次犯行，均堪予認定，
    應依法論科。至於公訴意旨就附表一編號6 所示詐欺取財金
    額記載為新臺幣（下同）1 萬2 千元部分，核與前揭證據不
    符，顯屬誤載，應予更正為6 千元，附此敘明。
四、論罪科刑部分：
  ㈠被告參與前述詐欺取財集團，該集團係屬分工合作型態，且
    被告已預見其參與共犯詐欺取財人數有3 人以上及詐欺手段
    方式。況上開詐欺集團招募成員、推由上開集團成員利用網
    際網路散佈不實訊息之施行詐術，誘使他人受騙匯款至指定
    帳戶，再由車手負責提領詐欺所得款項轉交上手，益徵該組
    織縝密，分工精細，顯須投入相當成本及時間始能如此為之
    ，當非隨意組成之立即犯罪，核屬「3 人以上，以實施詐術
    為手段，所組成具有持續性或牟利性之有結構性組織」要件
    ，被告參與上開詐欺取財集團屬組織犯罪防制條例第2 條規
    定之犯罪組織。
  ㈡洗錢防制法業於105 年12月28日修正公布，並於106 年6 月2
    8日施行（下稱新法），本次修法參考國際防制洗錢金融行
    動工作組織（Financial Action Task Force ，下稱FATF）
    40項建議之第3 項建議，並參採聯合國禁止非法販運麻醉藥
    品和精神藥物公約及聯合國打擊跨國有組織犯罪公約之洗錢
    行為定義，將洗錢行為之處置、多層化及整合等各階段，全
    部納為洗錢行為，完整規範洗錢之所有行為模式。不惟就洗
    錢行為之定義（第2 條）、前置犯罪之門檻（第3 條）、特
    定犯罪所得之定義（第4 條），皆有修正，抑且因應洗錢行
    為定義之修正，將修正前同法第11條第1 項、第2 項區分為
    自己或為他人洗錢罪，而有不同法定刑度，合併移列至第14
    條第1 項，亦不再區分為不同罪責，同處7 年以下有期徒刑
    ，併科新臺幣5 百萬元以下罰金，以求與國際規範接軌，澈
    底打擊洗錢犯罪。從而新法第14條第1 項之一般洗錢罪，只
    須有第2 條各款所示洗錢行為之一，而以第3 條規定之特定
    犯罪作為聯結為已足。申言之，洗錢之定義，在新法施行後
    ，與修正前規定未盡相同，因此是否為洗錢行為，自應就犯
    罪全部過程加以觀察，不僅須行為人客觀上有掩飾或隱匿特
    定犯罪所得之財物或財產上利益之具體作為，主觀上更須具
    有掩飾或隱匿其犯罪所得或變得之財產或財產上利益與犯罪
    之關聯性，使其來源形式上合法化，以逃避國家追訴、處罰
    之犯罪意思，始克相當。過去實務認為，行為人對犯特定犯
    罪所得之財物或利益作直接使用或消費之處分行為，或僅將
    自己犯罪所得財物交予其他共同正犯，祇屬犯罪後處分贓物
    之行為，非本條例所規範之洗錢行為，惟依新法規定，倘行
    為人意圖掩飾或隱匿特定犯罪所得來源，而將特定犯罪所得
    直接消費處分，甚或交予其他共同正犯予以隱匿，或由共同
    正犯以虛假交易外觀掩飾不法金流移動，即難認僅單純犯罪
    後處分贓物之行為，應仍構成新法第2 條第1 或2 款之洗錢
    行為（最高法院108 年度台上字第3086號判決要旨參照）。
    爰審酌目前詐欺取財集團慣用犯罪分工模式，係由該集團核
    心成員招募負責施行詐術成員、提款車手，再通知車手將提
    領詐欺所得現金轉交犯罪上手，製造查緝金流斷點，藉此躲
    避檢警調閱金流追查詐欺取財集團上游成員。而被告由綽號
    「阿文」介紹加入本案詐欺犯罪集團擔任車手，依該詐欺集
    團成員指示，負責拿取前述被害人遭詐騙款項後，再轉交予
    真實姓名、年籍不詳之成年男子收受，憑以賺取約定之報酬
    ，客觀上足以使詐欺犯罪所得流向晦暗不明且製造金流斷點
    ，增加追查核心犯罪者之困難；又被告主觀上亦可認知其上
    揭所為，顯將造成掩飾、隱匿詐欺犯罪所得去向結果，猶執
    意為之，核其所為，屬洗錢防制法第2 條第2 款洗錢行為，
    應依同法第14條第1 項規定處斷。
  ㈢核被告：①就犯罪事實欄一、所示參與詐欺取財犯罪集團及如
    附表一編號1 部分所為，係犯組織犯罪防制條例第3 條第1
    項後段之參與犯罪組織罪、刑法第339 條之4 第1 項第2 、
    3 款加重詐欺取財罪、洗錢防制法第14條第1 項一般洗錢罪
    ；②另就如附表一編號2 至6 部分所為，均係犯刑法第339 
    條之4 第1 項第2 、3 款加重詐欺取財罪、洗錢防制法第14
    條第1 項一般洗錢罪。
  ㈣按二人以上共同實行犯罪之行為者，皆為正犯，刑法第28條
    定有明文。又按共同正犯之成立，祇須具有犯意之聯絡，行
    為之分擔，既不問犯罪動機起於何人，亦不必每一階段犯行
    ，均經參與（最高法院34年度上字第862 號判決要旨參照）
    ；另共同正犯之意思聯絡，原不以數人間直接發生者為限，
    即有間接之聯絡者，亦包括在內。如甲分別邀約乙、丙犯罪
    ，雖乙、丙間彼此並無直接之聯絡，亦無礙於其為共同正犯
    之成立（最高法院77年度台上字第2135號判決要旨參照）；
    而共同正犯之意思聯絡，不限於事前有所協議，其於行為當
    時，基於相互之認識，以共同犯罪之意思參與者，亦無礙於
    共同正犯之成立。且其表示之方法，亦不以明示通謀為必要
    ，即相互間有默示之合致，亦無不可（最高法院73年度台上
    字第1886號、同院73年度台上字第2364號判決要旨參照）。
    另共犯在學理上，有「任意共犯」與「必要共犯」之分，前
    者指一般原得由一人單獨完成犯罪而由2 人以上共同實施之
    情形，當然有刑法總則共犯規定之適用；後者係指須有2 人
    以上之參與實施始能成立之犯罪而言。且「必要共犯」依犯
    罪之性質，尚可分為「聚合犯」與「對向犯」，其2 人以上
    朝同一目標共同參與犯罪之實施者，謂之「聚合犯」，如刑
    法分則之公然聚眾施強暴、脅迫罪、參與犯罪結社罪、輪姦
    罪等是，因其本質上即屬共同正犯，故除法律依其首謀、下
    手實施或在場助勢等參與犯罪程度之不同，而異其刑罰之規
    定時，各參與不同程度犯罪行為者之間，不能適用刑法總則
    共犯之規定外，其餘均應引用刑法第28條共同正犯之規定。
    而「對向犯」則係2 個或2 個以上之行為者，彼此相互對立
    之意思經合致而成立之犯罪，如賄賂、賭博、重婚等罪均屬
    之，因行為者各有其目的，各就其行為負責，彼此間無所謂
    犯意之聯絡，苟法律上僅處罰其中部分行為者，其餘對向行
    為縱然對之不無教唆或幫助等助力，仍不能成立該處罰行為
    之教唆、幫助犯或共同正犯，若對向之2 個以上行為，法律
    上均有處罰之明文，當亦無適用刑法第28條共同正犯之餘地
    （最高法院81年度台非字第233 號判決要旨參照）。又共同
    正犯在主觀上須有共同犯罪之意思，客觀上須為共同犯罪行
    為之實行。所謂共同犯罪之意思，係指基於共同犯罪之認識
    ，互相利用他方之行為以遂行犯罪目的之意思；共同正犯因
    有此意思之聯絡，其行為在法律上應作合一的觀察而為責任
    之共擔。至於共同正犯之意思聯絡，不以彼此間犯罪故意之
    態樣相同為必要，蓋刑法第13條第1 項、第2 項雖分別規定
    行為人對於構成犯罪之事實，明知並有意使其發生者，為故
    意；行為人對於構成犯罪之事實，預見其發生而其發生不違
    背其本意者，以故意論。前者為直接故意，後者為間接故意
    ，惟不論「明知」或「預見」，僅認識程度之差別，間接故
    意應具備構成犯罪事實之認識，與直接故意並無不同。除犯
    罪構成事實以「明知」為要件，行為人須具有直接故意外，
    共同正犯對於構成犯罪事實既已「明知」或「預見」，其認
    識完全無缺，進而基此共同之認識「使其發生」或「容認其
    發生（不違背其本意）」，彼此間在意思上自得合而為一，
    形成犯罪意思之聯絡。故行為人分別基於直接故意與間接故
    意實行犯罪行為，自可成立共同正犯。經查：
  ⒈被告暨所屬詐欺集團其他成年成員間，就犯罪事實欄一所示
　　加重詐欺取財、一般洗錢犯行，既有所聯絡，並經該詐欺集
　　團之成員指示行事及負責擔任領取詐得款項後轉交上手，彼
　　此分工合作且相互利用詐欺集團之其他成員行為，以達犯罪
　　目的，縱其未親自散佈不實網路訊息、聯繫被害人，或僅與
　　部分共犯有所謀議聯繫，亦應對於全部所發生結果共同負責
　　，應論以共同正犯。
  ⒉被告僅係參與犯罪組織，並非該詐欺取財集團犯罪組織之發
　　起、主持、操縱或指揮之人，已如前述，是其僅係朝同一目
　　標共同參與犯罪實行之聚合犯，為必要共犯，附此敘明。
㈤被告暨其所屬詐欺集團之成員利用不知情之案外人譚惠文為如
　附表一編號4 所示加重詐欺取財犯行部分，係間接正犯。
㈥刑法上一行為而觸犯數罪名之想像競合犯存在之目的，在於避
　免對於同一不法要素予以過度評價。自然意義之數行為，得否
　評價為法律概念之一行為，應就客觀構成要件行為之重合情形
　、主觀意思活動之內容、所侵害之法益與行為間之關聯性等要
　素，視個案情節依社會通念加以判斷。刑法刪除牽連犯之規定
　後，原認屬方法目的或原因結果，得評價為牽連犯之二犯罪行
　為間，如具有局部之同一性，或其行為著手實行階段可認為同
　一者，得認與一行為觸犯數罪名之要件相侔，依想像競合犯論
　擬。倘其實行之二行為，無局部之重疊，行為著手實行階段亦
　有明顯區隔，依社會通念難認屬同一行為者，應予分論併罰。
　因而，行為人以一參與詐欺犯罪組織，並分工加重詐欺行為，
　同時觸犯參與犯罪組織罪及加重詐欺取財罪，雖其參與犯罪組
　織之時、地與加重詐欺取財之時、地，在自然意義上非完全一
　致，然二者仍有部分合致，且犯罪目的單一，依一般社會通念
  ，認應評價為一罪方符合刑罰公平原則，應屬想像競合犯，如
　予數罪併罰，即有過度評價之疑慮。又刑罰責任之評價與法益
　之維護息息相關，倘對同一法益侵害為雙重之評價，即為過度
　評價；若對法益之侵害未予評價，則評價不足，均為所禁。因
　此，刑罰要求適度之評價，俾對法益之侵害為正當之維護。而
　加重詐欺罪，係侵害個人財產法益之犯罪，其罪數計算，以被
　害人數、被害次數之多寡，決定其犯罪之罪數；核與參與犯罪
　組織罪之侵害社會法益，應以行為人所侵害之社會全體利益為
　準據，認定係成立一個犯罪行為，有所不同。是以倘若行為人
　於參與犯罪組織之繼續中，先後加重詐欺數人財物，因行為人
　僅為一參與組織行為，侵害一社會法益，應僅就首次犯行論以
　參與犯罪組織罪及加重詐欺罪之想像競合犯，而其後之犯行，
　乃為其參與組織之繼續行為，為避免重複評價，當無從將一參
　與犯罪組織行為割裂再另論一參與犯罪組織罪，而與其後所犯
　加重詐欺罪從一重論處之餘地（最高法院108 年度台上字第78
　3 號判決要旨參照）。又想像競合犯之處斷刑，本質上係「刑
　之合併」。其所謂從一重處斷，乃將想像競合犯組成之評價上
　數罪，合併為科刑一罪，其所對應之刑罰，亦合併其評價上數
　罪之數法定刑，而為一個處斷刑。易言之，想像競合犯侵害數
　法益者皆成立犯罪，論罪時必須輕、重罪併舉論述，同時宣告
　所犯各罪名，包括各罪有無加重、減免其刑之情形，亦應說明
　論列，量刑時併衡酌輕罪部分量刑事由，評價始為充足，然後
　依刑法第55條前段規定「從一重處斷」，非謂對於其餘各罪可
　置而不論。因此，法院決定處斷刑時，雖以其中最重罪名之法
　定刑，做為裁量之準據，惟於裁量其輕重時，仍應將輕罪合併
　評價在內（最高法院108 年度台上字第4405、4408號判決要旨
　參照）。經查：
  ⒈①就犯罪事實欄一、所示參與詐欺取財犯罪集團及如附表一
　　編號1 部分，被告所犯係組織犯罪防制條例第3 條第1項後
　　段之參與犯罪組織罪、刑法第339 條之4 第1 項第2、3 款
　　加重詐欺取財罪、洗錢防制法第14條第1 項一般洗錢罪；②
　　就附表一編號2 至編號6 所示，被告所犯刑法第339 條之4
 　 第1 項第2 、3 款加重詐欺取財罪、洗錢防制法第14條第1
 　 項一般洗錢罪，其間有實行行為局部同一之情形，均為想像
　　競合犯，各應依刑法第55條規定從一重之刑法第339 條之4
 　 第1 項第2 、3 款加重詐欺取財罪處斷。
  ⒉按洗錢防制法第16條第2 項固規定犯洗錢防制法第14條之罪
　　，在偵查或審判中自白者，減輕其刑。被告就本案犯罪事實
　　，於原審及本院行準備程序時自白犯罪，已如前述，原應依
　　該規定減輕其刑。惟被告所犯一般洗錢罪名，均係屬想像競
　　合犯其中之輕罪，被告就本案犯行即附表一各次犯行，均係
　　從一重之刑法第339 條之4 第1 項第2 、3 款加重詐欺取財
　　罪，是就被告此部分想像競合犯之輕罪而得減刑部分，依前
　　開說明，僅依刑法第57條量刑時併予衡酌該部分減輕其刑事
　　由。
  ⒊至於組織犯罪防制條例第8 條第1 項後段亦規定犯第3 條之
　　罪，於偵查及審判中均自白者，減輕其刑。然被告就犯罪事
    實欄一、所示參與犯罪組織部分，業於警、偵訊中否認此部
　　分犯行，故被告於審理時雖就此部分坦承認罪，仍與上開規
　　定須於偵查及審判中均自白之要件不符，併予說明。
  ㈦被告所犯上開各罪，在時間差距上可以分開，且犯意各別，
    在刑法評價上各具獨立性，應予分論併罰。
  ㈧按刑法第47條第1 項規定：「受徒刑之執行完畢，或一部之
    執行而赦免後，5 年以內故意再犯有期徒刑以上之罪者，為
    累犯，加重本刑至二分之一。」有關累犯加重本刑部分，不
    生違反憲法一行為不二罰原則之問題。惟其不分情節，基於
    累犯者有其特別惡性及對刑罰反應力薄弱等立法理由，一律
    加重最低本刑，於不符合刑法第59條所定要件之情形下，致
    生行為人所受之刑罰超過其所應負擔罪責之個案，其人身自
    由因此遭受過苛之侵害部分，對人民受憲法第8 條保障之人
    身自由所為限制，不符憲法罪刑相當原則，牴觸憲法第23條
    比例原則。於此範圍內，有關機關應自本解釋公布之日起2
    年內，依本解釋意旨修正之。於修正前，為避免發生上述罪
    刑不相當之情形，法院就該個案應依本解釋意旨，裁量是否
    加重最低本刑（司法院釋字第775 號解釋文參照）。至司法
    院釋字第775 號解釋，依解釋文及理由之意旨，係指構成累
    犯者，不分情節，一律加重最低本刑，於不符合刑法第59條
    所定要件之情形下，致生行為人所受之刑罰超過其所應負擔
    罪責之個案，不符罪刑相當原則、比例原則。於此範圍內，
    在修正前，為避免發生上述罪刑不相當之情形，法院就該個
    案應裁量是否加重最低本刑；依此，本解釋係指個案應量處
    最低法定刑、又無法適用刑法第59條在內之減輕規定情形時
    ，法院應依本解釋意旨裁量不予加重最低本刑（最高法院10
    8 年度台上字第976 號判決要旨參照）。經查，被告曾於
　　108 年間因施用第二級毒品案件，經臺灣臺中地方法院以10
    8 年度簡字第923 號判決判處有期徒刑5 月確定，並於108 
    年9 月12日易科罰金執行完畢等情，此有臺灣高等法院被告
    前案紀錄表、臺灣臺中地方檢察署刑案資料查註紀錄表各1 
    份存卷可考，其於受徒刑之執行完畢後，於5 年內故意再犯
    本案有期徒刑以上之各罪，均應依刑法第47條第1 項規定，
    論以累犯；復參酌其所犯上開加重詐欺取財罪，依其犯罪情
    節，均無應量處最低法定刑，否則有違罪刑相當原則，暨有
    因無法適用刑法第59條酌量減輕其刑之規定，致其人身自由
    遭受過苛侵害之情形，自無司法院釋字第775 號解釋之適用
    ，爰依刑法第47條第1 項規定及司法院釋字第775 號解釋文
    ，均依法加重其刑。
參、上訴駁回之理由：
一、原審認被告罪證明確，並審酌我國詐騙犯罪集團猖獗，為嚴
　　重社會問題，係政府嚴格查緝對象，被告不循正途獲取財物
　　，竟貪圖不法利益，參與詐欺取財犯罪集團，負責拿取詐得
　　款項，對上開被害人財產安全所生危害甚鉅，並嚴重影響社
    會治安，迄今尚未賠償被害人所受損失；惟參酌被告犯後於
    審判中已坦承犯行態度，另就一般洗錢犯行部分，於審理中
　　均自白，已符合相關自白減刑規定情狀，並考量其僅居於聽
　　從指示行事並代替核心份子涉險，相對於犯罪核心成員即實
　　際策劃、分配任務、施用詐術、終局保有詐欺所得等情狀觀
    之，顯屬較為次要之功能性角色，暨其智識程度、家庭生活
    經濟狀況（詳見原審卷第6 頁所示）等一切情狀，各量處如
    原審主文所示之刑。另衡酌被告所犯各罪侵害法益之異同、
    對侵害法益之加重效應及時間、空間之密接程度，而為整體
    評價後，定其應執行刑如原審主文所示，並就罰金部分諭知
    易服勞役之折算標準。
二、沒收部分：按犯罪所得，屬於犯罪行為人者，沒收之。但有
    特別規定者，依其規定。前二項之沒收，於全部或一部不能
    沒收或不宜執行沒收時，追徵其價額，刑法第38條之1 第1
    項、第3 項亦定有明文。另洗錢防制法第18條第1 項前段固
    規定：「犯第14條之罪，其所移轉、變更、掩飾、隱匿、收
    受、取得、持有、使用之財物或財產上利益，沒收之。」惟
    刑法第11條明定：「本法總則於其他法律有刑罰、保安處分
    或沒收之規定者，亦適用之。但其他法律有特別規定者，不
    在此限。」是除上述洗錢防制法第18條第1 項前段規定洗錢
    標的沒收之特別規定外，刑法第38條之1 第5 項、第38條之
    2 第2 項沒收相關規定，於本案亦有其適用。另按「任何人
    都不得保有犯罪所得」為普世基本法律原則，犯罪所得之沒
    收、追繳或追徵，在於剝奪犯罪行為人之實際犯罪所得（原
    物或其替代價值利益），使其不能坐享犯罪之成果，以杜絕
    犯罪誘因，可謂對抗、防止經濟、貪瀆犯罪之重要刑事措施
    ，性質上屬類似不當得利之衡平措施，著重所受利得之剝奪
    。然苟無犯罪所得，自不生利得剝奪之問題，固不待言，至
    2 人以上共同犯罪，關於犯罪所得之沒收、追繳或追徵，倘
    個別成員並無犯罪所得，且與其他成員對於所得亦無事實上
    之共同處分權時，同無「利得」可資剝奪，特別在集團性或
    重大經濟、貪污犯罪，不法利得龐大，一概採取絕對連帶沒
    收、追繳或追徵，對未受利得之共同正犯顯失公平。有關共
    同正犯犯罪所得之沒收、追繳或追徵，本院改採沒收或追徵
    應就各人所分得者為之之見解。又所謂各人「所分得」，係
    指各人「對犯罪所得有事實上之處分權限」，法院應視具體
    個案之實際情形而為認定：倘若共同正犯各成員內部間，對
    於不法利得分配明確時，固應依各人實際分配所得沒收；然
    若共同正犯成員對不法所得並無處分權限，其他成員亦無事
    實上之共同處分權限者，自不予諭知沒收；至共同正犯各成
    員對於不法利得享有共同處分權限時，則應負共同沒收之責
    。至於上揭共同正犯各成員有無犯罪所得、所得數額，係關
    於沒收、追繳或追徵標的犯罪所得範圍之認定，因非屬犯罪
    事實有無之認定，並不適用「嚴格證明法則」，無須證明至
    毫無合理懷疑之確信程度，應由事實審法院綜合卷證資料，
    依自由證明程序釋明其合理之依據以認定之（最高法院104 
    年度台上字第3937號判決要旨參照）。經查：
　㈠被告就如附表一各次犯行，其實際獲取報酬為詐欺所得款項1
    0％，即各為265 元、1 千2 百元、1 千2 百元、1 千2 百元
    、1 千2 百元、6 百元等情，業經被告於原審審判中陳述明
    確（見原審卷第309至310 頁），雖均未扣案，應各依刑法
    第38條之1 第1 、3 項規定宣告沒收，於全部或一部不能沒
    收或不宜執行沒收時，追徵其價額。並就上開宣告多數沒收
    ，依刑法第40條之2 第1 項規定併執行之。
  ㈡被告就附表一所示本案提領款項，除前述已實際收受報酬部
    分外，其餘款項被告已全部交予上開詐欺取財集團所屬即綽
    號「阿文」等情，業經被告於原審審判中陳述明確（參見原
    審卷第310 頁），此部分被告既無實際取得犯罪所得；又本
    案洗錢標的雖未能實際合法發還前述被害人，然本院考量被
    告僅負責以提領詐欺贓款方式犯洗錢罪，非居於主導犯罪地
    位，其犯罪所得已宣告沒收如上所示，若再宣告沒收洗錢標
    的，尚屬過苛，爰依刑法第38條之2 第2 項規定，不予宣告
    沒收。
三、是否諭知強制工作部分：行為人以一行為觸犯組織犯罪防制
    條例第3 條第1 項後段之參與犯罪組織罪，及刑法第339 條
    之4 第1 項第2 款之加重詐欺取財罪，依刑法第55條前段規
    定從一重之加重詐欺取財罪處斷而為科刑時，於有預防矯治
    其社會危險性之必要，且符合比例原則之範圍內，由法院依
    組織犯罪防制條例第3 條第3 項規定，一併宣告刑前強制工
    作。修正前組織犯罪防制條例，對發起、主持、操縱、指揮
    或參與集團性、常習性及脅迫性或暴力性犯罪組織者，應於
    刑後強制工作之規定，經司法院釋字第528 號解釋尚不違憲
    ；嗣該條例第2 條第1 項所稱之犯罪組織，經二次修正，已
    排除原有之「常習性」要件，另將實施詐欺手段之具有持續
    性或牟利性之有結構性組織，納入本條例適用範圍，並對參
    與犯罪組織之行為人，於第3 條第1 項後段但書規定「參與
    情節輕微者，得減輕或免除其刑」。惟同條第3 項仍規定「
    應於刑之執行前，令入勞動場所，強制工作，其期間為3 年
    」，而未依個案情節，區分行為人是否具有反社會的危險性
    及受教化矯治的必要性，一律宣付刑前強制工作3 年。然則
    ，衡諸該條例所規定之強制工作，性質上原係對於有犯罪習
    慣，或因遊蕩、懶惰成習而犯罪者，所為之處置，修正後該
    條例既已排除常習性要件，從而，本於法律合憲性解釋原則
    ，依司法院釋字第471 號關於行為人有無預防矯治其社會危
    險性之必要，及比例原則等與解釋意旨不相衝突之解釋方法
    ，為目的性限縮，對犯該條例第3 條第1 項之參與犯罪組織
    罪者，視其行為之嚴重性、表現之危險性、對於未來行為之
    期待性，以及所採措施與預防矯治目的所需程度，於有預防
    矯治其社會危險性之必要，且符合比例原則之範圍內，由法
    院依該條例第3 條第3 項規定，一併宣告刑前強制工作（最
    高法院108 年度台上大字第2306號刑事判決意旨參照）。經
    查，被告參與前開詐欺取財集團之犯罪組織，受該集團其他
    成員指揮負責前往提領被害人匯入人頭帳戶內款項，係居於
    該組織下層地位，且參與時間非長、情節尚屬輕微，雖尚未
    與前述被害人達成調解或賠償損害，然被告所為經各判處有
    期徒刑，審酌其行為嚴重性、表現之危險性、對於未來行為
    之期待性，及所採措施與預防矯治目的所需程度，認若再對
    其諭知強制工作，尚無必要，且有違比例原則，爰不諭知強
    制工作，附此敘明。
四、核原審認事用法均無違誤，量刑亦稱妥適。被告上訴意旨，
    原以其想與被害人和解，請求從輕量刑等語。惟查，被告均
    未提出任何和解方案，迄本院辯論終結前，仍未能與各被害
    人達成和解，且被告目前因強盜案被羈押中，其仍有多件詐
    欺案在偵查、審理中，有其臺灣高等法院被告前案紀錄表在
    卷可稽，而其於本院審理時又改以上詞置辯，顯無悔意，是
    其上訴請求從輕量刑，並無理由，其嗣於本院審理時改以上
    詞否認犯行，亦屬無據，已如上述，是其上訴應予駁回。
據上論斷，應依刑事訴訟法第368條，判決如主文。
本案經檢察官張時嘉提起公訴，檢察官甲○○到庭執行職務。
中　　華　　民　　國　　110 　年　　12　　月　　8 　　日
　　　　　　刑事第八庭  審判長法  官  林  清  鈞
                         　   法　官  黃  小  琴
                              法  官  郭  瑞  祥
以上正本證明與原本無異。
如不服本判決應於收受送達後二十日內向本院提出上訴書狀，其
未敘述上訴之理由者，並得於提起上訴後二十日內向本院補提理
由書（均須按他造當事人之人數附繕本）「切勿逕送上級法院」
。因疫情而遲誤不變期間，得向法院聲請回復原狀。

                              書記官  賴  淵  瀛
　　　　　　　　　　　　　　　
中　　華　　民　　國　　110 　年　　12　　月　　8 　　日

【附錄】：本案判決論罪科刑法條全文
中華民國刑法第339 條之4
犯第339 條詐欺罪而有下列情形之一者，處1 年以上7 年以下有
期徒刑，得併科1 百萬元以下罰金：
一、冒用政府機關或公務員名義犯之。
二、三人以上共同犯之。
三、以廣播電視、電子通訊、網際網路或其他媒體等傳播工具，
    對公眾散布而犯之。
前項之未遂犯罰之。

組織犯罪防制條例第3 條
發起、主持、操縱或指揮犯罪組織者，處3 年以上10年以下有期
徒刑，得併科新臺幣1 億元以下罰金；參與者，處6 月以上5 年
以下有期徒刑，得併科新臺幣1 千萬元以下罰金。但參與情節輕
微者，得減輕或免除其刑。
具公務員或經選舉產生之公職人員之身分，犯前項之罪者，加重
其刑至二分之一。
犯第一項之罪者，應於刑之執行前，令入勞動場所，強制工作，
其期間為3 年。
前項之強制工作，準用刑法第90條第2 項但書、第3 項及第98條
第2 項、第3 項規定。
以言語、舉動、文字或其他方法，明示或暗示其為犯罪組織之成
員，或與犯罪組織或其成員有關聯，而要求他人為下列行為之一
者，處3 年以下有期徒刑，得併科新臺幣3 百萬元以下罰金：
一、出售財產、商業組織之出資或股份或放棄經營權。
二、配合辦理都市更新重建之處理程序。
三、購買商品或支付勞務報酬。
四、履行債務或接受債務協商之內容。
前項犯罪組織，不以現存者為必要。
以第五項之行為，使人行無義務之事或妨害其行使權利者，亦同
。
第五項、第七項之未遂犯罰之。

洗錢防制法第2 條
本法所稱洗錢，指下列行為：
一、意圖掩飾或隱匿特定犯罪所得來源，或使他人逃避刑事追訴
    ，而移轉或變更特定犯罪所得。
二、掩飾或隱匿特定犯罪所得之本質、來源、去向、所在、所有
    權、處分權或其他權益者。
三、收受、持有或使用他人之特定犯罪所得。

洗錢防制法第14條
有第二條各款所列洗錢行為者，處7 年以下有期徒刑，併科新臺
幣5 百萬元以下罰金。
前項之未遂犯罰之。
前二項情形，不得科以超過其特定犯罪所定最重本刑之刑。

附表一：（時間：民國；金額：新臺幣）
編號 被害人 遭詐騙方式 匯款時間 匯款金額 匯入銀行及帳號 車手提領時間及地點 提領金額 1 辛○ 於109 年2 月27日，見前揭詐欺取財犯罪集團所屬成員利用「胡澤泉」帳號在臉書網頁對不特定公眾散佈張貼不實貼文訊息即販賣「健身環大冒險」遊戲，辛○適見該貼文後，誤信為真而表示要購買，因而陷於錯誤，並依該詐欺集團成員指示匯款。 於109 年2 月27日下午5 時10分 2,650元 彰化商業銀行屏東分行戶名：廖純慧帳號：00000000000000號 ⒈於109 年2 月27日晚上6 時13分30秒至14分35秒 ⒉全家超商臺中天保店（即設於臺中市○○區○○○路000 ○0 號1 樓） 26,510元 2 己○○ 於109 年2 月27日，見前揭詐欺取財犯罪集團所屬成員利用「胡澤泉」帳號在臉書網頁對不特定公眾散佈張貼不實貼文訊息即販賣Nintendo Switch 主機後，誤信為真而表示要購買，因而陷於錯誤，並依該詐欺集團成員指示匯款。 於109 年2 月27日下午5 時57分 12,000元 同上   3 甲○○ 於109 年2 月27日，在彰化縣彰化市住處，見前揭詐欺取財犯罪集團所屬成員利用「胡澤泉」帳號在臉書網頁對不特定公眾散佈張貼不實貼文訊息即販賣Nintendo Switch 主機後，誤信為真而表示要購買，因而陷於錯誤，並依詐欺集團成員指示匯款。 於109 年2 月27日晚上6 時1 分 12,000元 同上   4 庚○○ 因不知情之庚○○友人譚惠文知悉庚○○欲購買Nintendo Switch 主機後，於109 年2 月27日，在臺北市南港區任職公司處，見前述詐欺取財犯罪集團成員利用「胡澤泉」帳號在臉書網頁對不特定公眾散佈張貼不實訊息即販賣Nintendo Switch 主機，並與該詐欺集團成員聯絡購買後，再將訊息轉知庚○○，致使庚○○因而陷於錯誤，並依該詐欺集團成員指示匯款。 於109 年2 月27日晚上6 時25分 12,000元 同上 ⒈於109 年2 月27日晚上6 時36分47秒 ⒉全家超商臺中天保店（即設於臺中市○○區○○○路000 ○0 號1 樓） 14,805元(含其他不明款項） 5 戊○○ 於109 年2 月27日，在桃園縣龜山區住處，見前述詐欺取財犯罪集團所屬成員利用「胡澤泉」帳號在臉書網頁對不特定公眾散佈張貼不實訊息即販賣Nintendo Switch主機及光碟片後，誤信為真而表示要購買，因而陷於錯誤，並依該詐欺集團成員指示匯款。 於109 年2 月27日晚上8 時55分 12,000元 同上 ⒈於109 年2 月27日晚上9 時24分55秒、同日晚上9 時45分34秒 ⒉全家超商臺中天保店（即設於臺中市○○區○○○路000 ○0 號1 樓） 14,605元（含其他不明款項）        15,005元（含其他不明款項） 6 乙○○ 於109 年2 月27日，見前述詐欺取財犯罪集團所屬成員利用「胡澤泉」帳號在臉書網頁對不特定公眾散佈張貼不實訊息即販賣Nintendo Switch主機及健身環後，誤信為真而表示要購買，因而陷於錯誤，並依詐欺集團成員指示匯款。 於109 年2 月27日晚上11時31分 6,000 元（起訴書誤載為12,000元） 同上 ⒈於109 年2 月28日上午7 時6 分49秒 ⒉全家超商臺中天保店（即設於臺中市○○區○○○路000 ○0 號1 樓） 6,000 元 

附表二：
編號      犯罪事實   原審主文（本院上訴駁回）     備註 1 就犯罪事實欄一、參與犯罪組織部分及如附表一編號1 所示 乙○○共同犯刑法第三百三十九條之四第一項第二款、第三款之加重詐欺取財罪，累犯，處有期徒刑壹年肆月，併科罰金新臺幣壹萬元，罰金如易服勞役，以新臺幣壹仟元折算壹日。未扣案犯罪所得新臺幣貳佰陸拾伍元沒收，於全部或一部不能沒收或不宜執行沒收時，追徵其價額。 即起訴書犯罪事實欄一、參與犯罪組織部分及如附表編號1 所示 2 如附表一編號2 所示 乙○○共同犯刑法第三百三十九條之四第一項第二款、第三款之加重詐欺取財罪，累犯，處有期徒刑壹年貳月，併科罰金新臺幣壹萬元，罰金如易服勞役，以新臺幣壹仟元折算壹日。未扣案犯罪所得新臺幣壹仟貳佰元沒收，於全部或一部不能沒收或不宜執行沒收時，追徵其價額。 即起訴書如附表編號2 所示 3 如附表一編號3 所示 乙○○共同犯刑法第三百三十九條之四第一項第二款、第三款之加重詐欺取財罪，累犯，處有期徒刑壹年貳月，併科罰金新臺幣壹萬元，罰金如易服勞役，以新臺幣壹仟元折算壹日。未扣案犯罪所得新臺幣壹仟貳佰元沒收，於全部或一部不能沒收或不宜執行沒收時，追徵其價額。 即起訴書如附表編號3 所示 4 如附表一編號4 所示 乙○○共同犯刑法第三百三十九條之四第一項第二款、第三款之加重詐欺取財罪，累犯，處有期徒刑壹年貳月，併科罰金新臺幣壹萬元，罰金如易服勞役，以新臺幣壹仟元折算壹日。未扣案犯罪所得新臺幣壹仟貳佰元沒收，於全部或一部不能沒收或不宜執行沒收時，追徵其價額。 即起訴書如附表編號4 所示 5 如附表一編號5 所示 乙○○共同犯刑法第三百三十九條之四第一項第二款、第三款之加重詐欺取財罪，累犯，處有期徒刑壹年貳月，併科罰金新臺幣壹萬元，罰金如易服勞役，以新臺幣壹仟元折算壹日。未扣案犯罪所得新臺幣壹仟貳佰元沒收，於全部或一部不能沒收或不宜執行沒收時，追徵其價額。 即起訴書如附表編號5 所示 6 如附表一編號6 所示 乙○○共同犯刑法第三百三十九條之四第一項第二款、第三款之加重詐欺取財罪，累犯，處有期徒刑壹年貳月，併科罰金新臺幣壹萬元，罰金如易服勞役，以新臺幣壹仟元折算壹日。未扣案犯罪所得新臺幣陸佰元沒收，於全部或一部不能沒收或不宜執行沒收時，追徵其價額。 即起訴書如附表編號6 所示